【裁判字號】    97,重訴更,1
【裁判日期】    980731
【裁判案由】    詐欺等
【裁判全文】
臺灣板橋地方法院刑事判決             97年度重訴更字第1號
公  訴  人  臺灣板橋地方法院檢察署檢察官
被      告  丙○○
上列被告因違反商業會計法等案件，經檢察官提起公訴（93年度
偵字第1802、10272 號、94年度偵字第8082號），本院改依簡式
審判程序審理，判決如下：
    主  文
丙○○幫助連續商業負責人以明知為不實之事項，而填製會計憑
證，處有期徒刑捌月，減為有期徒刑肆月，如易科罰金，以銀元
佰元即新臺幣玖佰元折算壹日。
    事  實
一、本件犯罪事實及證據，除犯罪事實部分應補充：「(一)被告丙○○因一時失業，求職心切，適友人丁○○介紹至乙○○、
    甲○○處工作，渠明知擔任公司負責人責任重大，事務煩重
    ，不可能隨意為之，竟於辦公處所仍然不明之狀況下，即基
    於幫助之意思，答應乙○○、甲○○等人擔任麗偉鑫碁公司
    企業有限公司（下稱麗偉鑫碁公司）之負責人，並在乙○○
    、甲○○等人之指示下請領公司發票交由乙○○、甲○○使
    用。」；證據部分應另補充：被告丙○○於本院所為之自白
    及證人即同案被告丁○○於本院所為之證言為證外，餘均引
    用如附件所示檢察官起訴書及補充理由書之記載。
二、查被告行為後，刑法業於94年2 月2 日修正公布，95年7 月
    1 日起施行，其中與本件有關部分之第2 條、笫41條、第56
    條均業已修正。按「行為後法律有變更者，適用行為時之法
    律，但行為後之法律有利於行為人者，適用最有利於行為人
    之法律」，修正後刑法第2 條第1 項定有明文。此條規定係
    規範行為後法律變更所生新舊法比較適用之準據法，本身尚
    無新舊法比較之問題，於新法施行後，應一律適用新法第2
    條第1 項之規定，為「從舊從輕」之比較，先予敘明，再按
    本次法律變更，比較時應就罪刑有關之共犯、未遂犯、想像
    競合犯、牽連犯、連續犯、結合犯，以及累犯加重、自首減
    輕暨其他法定加減原因（如身分加減）與加減例等一切情形
    ，綜其全部罪刑之結果而為比較（最高法院95年5 月23 日
    95年度第8 次刑事庭會議決議參照）。茲就本件新舊法比較
    結果敘述如下：
    (一)查被告等人行為後，刑法第56條連續犯之規定，已於上開
      時間修正刪除並公布；則被告所犯之犯行，因行為後新法
      業已刪除連續犯之規定，此刪除雖非犯罪構成要件之變更
      ，但顯已影響行為人刑罰之法律效果，自屬法律有變更，
      依新刑法第2 條第1 項前段規定，經比較新、舊法結果，
      以舊法得依連續犯論以一罪之規定較有利於被告。
    (二)本件被告等人犯罪時之刑法第41條第1 項前段規定：「犯
      最重本刑為5 年以下有期徒刑以下之刑之罪，而受6 個月
      以下有期徒刑或拘役之宣告，因身體、教育、職業、家庭
      之關係或其他正當事由，執行顯有困難者，得以1 元以上
      3 元以下折算一日，易科罰金。」又被告行為時之易科罰
      金折算標準，依修正前罰金罰鍰提高標準條例第2 條前段
      （現已刪除）規定，就其原定數額提高為100 倍折算1 日
      ，則本件被告行為時之易科罰金折算標準，應以銀元300
      元折算1 日，經折算為新臺幣後，應以新臺幣900 元折算
      為1 日。惟95年7 月1 日修正公布施行之刑法第41條第1
      項前段則規定：「犯最重本刑為5 年以下有期徒刑以下之
      刑之罪，而受6 個月以下有期徒刑或拘役之宣告者，得以
      新臺幣1 千元、2 千元或3 千元折算1 日，易科罰金。」
      比較修正前後之易科罰金折算標準，以95年7 月1 日修正
      公布施行前之規定，較有利於被告。
三、再查，本件被告行為後，商業會計法第71條亦於95年5 月24
    日修正公布，於同年月26日生效，修正前後法條所定構成要
    件雖未變更，惟修正前商業會計法第71條之法定刑為5 年以
    下有期徒刑、拘役或科或併科新臺幣15萬元以下罰金，修正
    後商業會計法第71條之法定刑為5 年以下有期徒刑、拘役或
    科或併科新臺幣60萬元以下罰金，比較新舊法結果，自以修
    正前商業會計法第71條規定較有利於被告。
四、核被告丙○○所為係犯刑法第30條第1 項、修正前商業會計
    法第71條第1 款之幫助商業負責人填製不實會計憑證罪；起
    訴書認被告所為另犯稅捐稽徵法第43條第2 項之逃漏稅捐罪
    部分，容有未洽，此業經公訴人當庭更正起訴法條，應予說
    明。又本件被告係出於幫助之犯意，而為構成要件以外之行
    為，為幫助犯，爰依法減輕其刑。而本件被告丙○○雖僅有
    一次幫助行為，惟其所幫助之乙○○等人多次利用麗偉鑫碁
    公司開立不實發票，時間緊接，所犯構成要件相同之罪，顯
    係基於概括犯意反覆為之，應依修正前刑法第56條連續犯之
    規定論以一罪並加重其刑，並依法先加後減之。爰審酌被告
    丙○○已年過半百，具有相當社會經驗，本應知悉隨意擔任
    不明公司之負責人極易遭他人利用為不法之行為，竟因失業
    在家，一時經濟困難，而受乙○○等人指示擔任負責人並協
    助請領公司發票，其犯罪之動機、目的、手段均殊非可取，
    所為嚴重危害公司營運及主管機關對會計、稅務管理之正確
    性，所生危害非輕，惟其本件犯罪時間不長，犯罪後復已坦
    承犯行，態度良好等一切情狀，量處如主文所示之刑，以資
    懲儆。又被告本件犯罪時間，均係在96年4 月24日前，合於
    中華民國九十六年罪犯減刑條例所定得予減刑之規定，應依
    同條例第2 條第1 項第3 款之規定減其刑為二分之一；又其
    所犯為最重本刑5 年以下有期徒刑之罪，經減刑為6 月以下
    有期徒刑，依同條例第9 條之規定，應併諭知易科罰金之折
    算標準，爰再依修正前刑法第41條第1 項前段之規定諭知易
    科罰金之折算標準。
五、應適用之法條：刑事訴訟法第273 條之1 第1 項、第299 條
    第1 項前段、第310 條之2 、第454 條第2 項，修正前商業
    會計法第71條第1 款、刑法第11條前段、第2 條第1 項前段
    、第30條第1 項、第2 項、修正前刑法第56條、第41條第1
    項前段，廢止前罰金罰鍰提高標準條例第2 條，現行法規所
    定貨幣單位折算新臺幣條例第2 條，中華民國九十六年罪犯
    減刑條例第2 條第1 項第3 款、第4條、第7 條、第9 條。
六、如不服本判決，得自收受送達之日起10日內向本院提出上訴
    狀。
本案經檢察官陳彥章到庭執行職務。
中    華    民    國    98    年    7     月    31    日
                  刑事第八庭    法  官  許映鈞
上列正本證明與原本無異。
如不服本判決，應於判決送達後10日內敘明上訴理由，向本院提
出上訴狀 (應附繕本) ，上訴於臺灣高等法院。其未敘述上訴理
由者，應於上訴期間屆滿後20日內向本院補提理由書「切勿逕送
上級法院」。
                                書記官  范煥堂
中    華    民    國    98    年    7     月    31    日
附錄本案所犯法條全文
修正前商業會計法第71條
商業負責人、主辦及經辦會計人員或依法受託代他人處理會計事
務之人員有下列情事之一者，處5 年以下有期徒刑、拘役或科或
併科新臺幣15萬元以下罰金：
一、以明知為不實之事項，而填製會計憑證或記入帳冊。
二、故意使應保存之會計憑證、會計帳簿報表滅失毀損。
三、偽造或變造會計憑證、會計帳簿報表內容或毀損其頁數。
四、故意遺漏會計事項不為記錄，致使財務報表發生不實之結果
    。
五、其他利用不正當方法，致使會計事項或財務報表發生不實之
    結果。

司法院資訊處製作；財團法人民間司法改革基金會備份。
